臺灣高雄地方法院民事判決　　　　　　　 94年度婚字第540號
原　　　告　丁○○
即反訴被告
　　　　　　　　　　　　號
訴訟代理人　孔福平律師
被　　　告　丙○○
即反訴原告
法定代理人　甲○○
訴訟代理人　乙○○
當事人間請求離婚等事件，本院於民國94年11月16日言詞辯論終
結，判決如下
    主  文
准原告與被告離婚。
准反訴原告與反訴被告離婚。
本訴訴訟費用由被告負擔。
反訴訴訟費用由反訴被告負擔。
    事實及理由
甲、程序部分：
一、按婚姻無效、確認婚姻成立或不成立、撤銷婚姻、離婚或夫
    妻同居之訴，得合併提起，或於第一審或第二審言詞辯論終
    結前，為訴之變更追加或提起反訴，民事訴訟法第572 條第
    1 項定有明文。又婚姻事件，夫或妻為禁治產人者，應由其
    監護人代為訴訟行為；監護人提起訴訟者，應得親屬會議之
    允許，有同法第571 條定有明文。
二、本件被告即反訴原告於民國94年7 月19日本院審理中（言詞
    辯論程序終結前）具狀提起反訴（見卷第115 頁）（另請求
    損害賠償新台幣（下同）29萬元業於審理中當庭撤回，見卷
    第137 頁及第167 頁），並以監護人即甲○○代為訴訟行為
    ，而反訴之提起，業經親屬會議之允許，業據提出親屬會議
    之會議記錄一份可稽（見卷第162 頁）；核與前開規定並無
    不合，應予准許。又本件原告現已聲請本院撤銷丙○○禁治
    產宣告，業經本院以94年度家聲字170 號裁定在案，迄至本
    件言詞辯論終結之日止（即民國94年11月16日），尚未審結
    ，兩造亦未陳報診斷證明書及鑑定機關，此經本院調閱卷宗
    屬實，而原告亦當庭陳明毋庸停止本件訴訟程序（見卷第20
    3 頁），併此敘明。
乙、實體部分：
（甲）本訴部分：
一、原告起訴主張：
  (一)兩造於88年11月20日結婚，租屋定居於台北市文山區○○○
    路○段244 巷10弄21後3 樓，四年多婚姻生活中，發現雙方
    在金錢與價值觀有許多的摩擦，雖然經過多次溝通仍無法達
    到共識。於民國93年7 月22日二人簽署離婚協議書，並且協
    議分居。伊仍居住於台北市，被告則搬至花蓮市。被告於民
    國93年8 月5 日晚上8 時30分許，臨時來電原告表示隔日高
    雄市辦理離婚登記，但因為事先未告知，伊隔日仍需幫學生
    安排調課事宜，建議被告再安排日期再去登記。不料，8 月
    17日晚上10時45分，伊接到花蓮慈濟醫院急診室來電說，被
    告發生車禍意外，隔日上午即與原告父親搭機飛往醫院探視
    。
  (二)兩造結婚多年，被告卻未實際上經濟上協助，身邊亦無積蓄
    ，若辭去工作，將無以生計，因此在8 月22日再度與前往花
    蓮探病時，建議僱請看護時，試與被告姊姊乙○○（以下簡
    稱被告姊姊）溝通時，但遭被告姊姊大聲斥責，只好隔一二
    星期至花蓮盼望被告，及協助被告姊姊及看護照顧被告，並
    時常電話詢問病情。於9 月20日又遭被告父親甲○○來電責
    難，嗣後接獲存證信函告以不盡人妻責任。又原告打電話與
    被告姊姊，但均不接聽電話。於10月7 日寄發存證信函給被
    告父親解釋自己無法照顧之難處。
  (三)11月17日至24日期間，原告再次前往花蓮探望被告，但被告
    姊姊告以要伊選擇離婚，或不離婚但不要監護權，被告一毛
    錢原告都不能碰。在12月3 日被告因腦部傷口感染又住院，
    但原告去電給被告姊姊，均隻字未提，12月17日前往探視被
    告時，被告姊姊逼迫被告說要離婚。94年2 月1 日接獲本院
    通知書，得知被告父親要求監護權改定。2 月18日至21日間
    去電被告姊姊，但未聯絡上被告，在去電被告父親始得知被
    告已出院回高雄。2 月20日下午去被告父親家探望被告，乙○○表示不歡迎，要原告趕快離婚。3 月20日去電被告父親
    說去看被告，但遭要求必須帶離婚協議書，才可進門看被告
    ，原告認為要求不合理，決定取消探視並告知被告父親原告
    會提離婚。為讓被告家人可以寬心照顧被告，不必對原告猜
    測莫須有之謀財企圖，原告家人亦沒有必要飽受長期責難，
    為此爰依民法第1052條第2 項之規定，請求判決兩造離婚，
    並聲明准兩造離婚（見卷第200 頁）。
二、被告訴訟代理人乙○○則以：被告業經法院花蓮地方法院93
    年禁字第56號宣告禁治產在案，至於監護人則是高雄地方法
    院94年度監字19號協議筆錄選定被告父親甲○○為監護人。
    兩造婚姻有破綻存在，在被告發生車禍後，原告沒有負她應
    負的照顧責任，我們一直和原告聯絡，希望她能負起照顧責
    任，原告每次來醫院探望被告只有留1 、2 個鐘頭就走了，
    加以兩造在被告出車禍他們就以簽立離婚協議書，被告車禍
    後我就給原告6 個月時間給原告照顧被告，原告亦無具體行
    動，我才會認為兩造婚姻已經沒有意義，如果再將被告交給
    原告照顧，有還被告權益等語置辯（見卷第111 頁），並聲
    明：原告之訴駁回。
三、按夫妻一方有不治之惡疾者，他方得請求離婚，民法第1052
    條第1 項第7 款固然規定，但前第1 項以外之重大事由，難
    以維持婚姻者，夫妻之一方得請求離婚，同法第1052條第2
    項定有明文。再按結婚後因車禍受傷致不能人道者，尚難認
    係民法第1052條第1 項第7 款所定不治之惡疾。惟如不能人
    道已形成難以維持婚姻之重大事由者，得依同條第二項之規
    定訴請離婚（最高法院83年度第4 次民事庭會議決議內容參
    照）。參以又民法親屬編修正前，第1052條就裁判離婚原因
    ，原採列舉主義，於74年6 月3 日修正公布時，乃參酌外國
    破綻主義離婚法之精神，在同條增列第2 項「有前項以外之
    重大事由，難以維持婚姻者，夫妻之一方，得請求離婚」之
    規定，其立法本旨，乃以同條第1 項各款列舉之離婚原因，
    過於嚴格，故增列第2 項，即夫妻一方之事由，雖不備同條
    第1 項所列各款之要件，祇須按其事由之情節，在客觀上，
    確屬難以維持婚姻生活者，亦在得請求裁判離婚之列。而婚
    姻以雙方共同生活、相互扶持為目的，並以深摯情感為基礎
    ，如夫妻雙方婚姻生活之感情基礎業已破裂，且客觀上亦難
    以期待其回復者，即可認有難以維持婚姻之重大事由，而無
    強求其繼續維持婚姻關係之必要。
四、就原告主張臚列如下：
  (一)原告主張兩造於88年11月20日結婚，後於93年7 月22日簽立
    離婚協議書，兩造尚未至戶政事務所辦理離婚登記，隨即被
    告於93年8 月17日發生車禍，致腦部嚴重創傷住院治療，業
    經法院宣告禁治產在案，經選定監護人為被告父親甲○○，
    此為被告所不爭執，業據原告提出戶籍謄本、離婚協議書及
    台灣花蓮地方法院93年度禁字第56號93年11月29日宣告禁治
    產之民事裁定一份為證（見卷第11頁，第31頁至第32頁），
    堪認此部分事實為真。綜上，足見兩造於93年7 月22 日 既
    已簽立離婚協議書之前，感情裂痕已深，因不孕及經濟問題
    屢生爭執，終致達成離婚之共識，亦經證人即原告友人張雅
    晴及原告之父陳昭雄到庭證述屬實（見卷92頁），然因兩造
    分居台北、花蓮二地，當初結婚登記在戶籍地高雄市，路途
    遙遠，因此對被告於93年8 月5 日要約翌日一同至高雄辦理
    離婚登記，原告以需事先安排工作事宜為由要求另改期日而
    未能成行，亦合乎常理，至於被告訴訟代理人即被告姊姊乙○○雖辯稱：當時給原告6 個月時間照顧，但原告沒有具體
    行動，並未負起照顧被告的責任等語（見卷第111 頁），然
    查被告車禍前兩造既已無維持婚姻之意願，並已分居兩地，
    被告突生車禍變故，且已達心神喪失之程度，經宣告為禁治
    產人，以上種種均非可歸責於原告，兩造婚姻生活之感情基
    礎既已破裂，實無從期待原告對車禍後之被告履行扶助照顧
    之責任，何況原告於被告車禍後翌日即前往醫院探望被告，
    日後並數次至醫院探望原告，參以原告名下僅有些許投資（
    近二萬元），在92之薪資所得僅為2 萬9 千餘元，反觀被告
    名下有不動產及存款，財產總額約為155 萬元，有本院電子
    稅務閘門財產所得歸屬資料在卷可稽（見卷第140 頁至第
    144 頁），顯見原告名下幾無積蓄，被告財產總額顯然較多
    ，足見原告生活並非寬裕，難憑原告未支付醫藥費及看護費
    用等情，即遽以苛責於原告。
  (二)再者，被告辯稱被告家人承諾願提供生活費，原告不能以謀
    生為由拒絕履行夫妻同居及照顧義務，然原告竟在被告生命
    危難之際，不顧夫妻之情毅然離去云云，然查，就被告父親
    承諾願提供生活費一節，對此被告並未舉證以實其說，縱使
    所述為真，然自原告嗣後自花蓮醫院治療，迄至被告由家人
    帶往高雄療養之期間，原告僅曾前往探望等情以觀，顯見原
    告並未接受生活費提供之建議。再者，就被告於93 年8月17
    日車禍發生送急診室急救，翌日即至醫院探望被告一節，亦
    據被告訴訟代理人乙○○所不爭執，而車禍事故發生前，兩
    造既於不久前即7 月22日甫簽立離婚協議書，並已分居北、
    東二地，顯已喪失互相信賴體諒及互相扶持之感情基礎，無
    繼續維持婚姻之意欲，僅因時間上協調而未及辦理離婚登記
    即生此意外事故，在此情形下，原告尚且能顧慮兩造夫妻之
    情，在接到醫院電話後翌日即至醫院探視被告，尚屬不易，
    兩造婚姻破綻在被告車禍前即已產生，並非原告未實際照顧
    車禍後之被告所為導致，被告逕以原告謀生為由不同居照顧
    ，其所為使兩造婚姻關係出現破綻云云，難謂有據。
五、綜上以觀，兩造婚姻客觀上既難以期待其回復者，早已喪失
    婚姻雙方共同生活、相互扶持之目的，衡情任何人倘處於同
    一境況，均將喪失維持婚姻之意欲，堪認兩造間確有難以維
    持婚姻之重大事由存在，何況被告目前已因車禍致心神喪失
    不能人道，此不僅有前開經宣告禁治產之裁定在案，復為被
    告所不爭執，揆諸前引說明，原告自得向被告請求離婚，從
    而原告依民法第1052條第2 項規定請求判決離婚，於法自無
    不合，應予准許。
（乙）反訴部分：
一、反訴原告起訴主張：被告目前雖尚處於精神耗弱之狀態，然
    並無足夠證據得認定其不能人道。反訴原告父親及姊姊於事
    發六個月內一再要求原告前來負起同居照顧之責，並長期向
    反訴被告交代病情，同時在其前來探望時尚且仔細告知照顧
    方法，期間或有態度嚴峻之時，並非惡意排斥或斷人阻撓，
    若有實因源於反訴被告在事故之次日前往探望在加護病房之
    反訴原告，卻將護士交與之病危通知書轉交與反訴原告姊姊
    ，竟於當天一走了之！其後雖偶爾探望，頻率卻與其休假時
    數極不相稱，並強調「不離婚」，因為還愛反訴原告，言行
    落差太大。反訴被告自始即以謀生為由，拒絕履行同居義務
    ，不負照顧反訴原告之責，在車禍事故後近6 個月內拒絕對
    談協調，對於被告父親承諾提供其生活費，亦不予理會，是
    以嚴重破壞雙方感情及基礎，基於反訴原告於車禍事發前已
    要約反訴被告前往辦理離婚登記，兩造婚姻顯有難以維持婚
    姻之重大事由存在，為此爰依民法第1052條第2 項規定，請
    求判決兩造離婚等語（見卷第200 頁）。並聲明：判准反訴
    原告與反訴被告離婚。
二、反訴被告則以：兩造結婚多年，反訴原告卻未實際上經濟上
    協助，身邊亦無積蓄，一旦辭去工作，將無以生計，因此在
    8 月22日再度與前往花蓮探病時，建議僱請看護時，試與反
    訴原告姊姊（即乙○○）溝通時，但遭吳女大聲斥責，只好
    隔一二星期至花蓮盼望被告並協助照顧，並時常電話詢問病
    情。於9 月20日又遭反訴原告父親來電責難，嗣後又接獲存
    證信函告以不盡人妻責任。嗣反訴被告打電話與乙○○詢問
    反訴被告病情，但其竟拒絕接聽電話。因此反訴原告在10月
    7 日寄發存證信函給反訴原告父親告知不能照顧之難處等語
    資為抗辯，並聲明：反訴原告之訴駁回（見卷第239頁）。
三、按有民法第1052條第1 項以外之重大事由，難以維持婚姻者
    ，夫妻之一方得請求離婚，此觀民法第1052條第2 項前段之
    規定自明。又民法親屬編修正前，第1052條就裁判離婚原因
    ，原採列舉主義，於74年6 月3 日修正公布時，乃參酌外國
    破綻主義離婚法之精神，在同條增列第二項「有前項以外之
    重大事由，難以維持婚姻者，夫妻之一方，得請求離婚」之
    規定，其立法本旨，乃以同條第1 項各款列舉之離婚原因，
    過於嚴格，故增列第2 項，即夫妻一方之事由，雖不備同條
    第一項所列各款之要件，祇須按其事由之情節，在客觀上，
    確屬難以維持婚姻生活者，亦在得請求裁判離婚之列。而婚
    姻以雙方共同生活、相互扶持為目的，並以深摯情感為基礎
    ，如夫妻雙方婚姻生活之感情基礎業已破裂，且客觀上亦難
    以期待其回復者，即可認有難以維持婚姻之重大事由，而無
    強求其繼續維持婚姻關係之必要。又「民法第1052 條 第2
    項但書規定難以維持婚姻之重大事由，應由夫妻之一方負責
    者，僅他方得請求離婚，係為求公允而設，故難以維持婚姻
    之重大事由，夫妻雙方均須負責時，應比較衡量雙方之有責
    程度，僅許責任較輕之一方，得向責任較重之他方請求離婚
    ，如雙方之有責程度相同時，則雙方均得請求離婚，始符公
    平」，最高法院著有90 年 度台上字第1965號判決要旨足參
    。經查：
  (一)反訴原告主張反訴原告父親丙○○既已承諾提供生活費，因
    此反訴被告辯稱必須謀生而拒絕同居照顧或負擔費用顯無理
    由云云一節，經查，自反訴原告因車禍在花蓮醫院治療期間
    ，迄至由家人帶往高雄療養迄今，反訴被告僅曾前往探望等
    情以觀，顯見反訴被告並未接受反訴原告家人願提供生活費
    之建議，反訴被告並未辭去其台北工作實際照顧反訴原告，
    此參酌反訴被告寄發給反訴原告父親之存證信函內容載有：
    「‧‧既使我無法長期在華倫病床旁邊照顧他，但關心的電
    話也不斷的撥給姊姊，探詢華倫的復原情形‧‧‧在法律上
    （反訴被告）目前尚屬華倫的配偶，理應即刻辭去工作照顧
    華倫已盡人妻之責‧‧‧」等語亦可明知（見卷第122 頁、
    第123 頁）。依民法第1111條第1 項第1 款規定，禁治產人
    之配偶為第一順序之監護人，是以本件兩造雖先簽署離婚協
    議書，但尚未辦理離婚登記，反訴原告即因車禍致遭聲請禁
    治產宣告，已如前述，依該條規定應由配偶即反訴被告擔任
    反訴原告之監護人，並負扶養義務，準此，反訴被告並未履
    行夫妻扶養義務，甚為明確。
  (二)反訴原告又主張反訴被告探望次數寥寥可數，以及反訴被告
    自94年4 月起即未再來探視及聯繫反訴原告，認反訴被告有
    遺棄反訴原告之事由存在云云一節，對此雖曾聲請本院調閱
    反訴被告自94年1 月1 是起迄今之通聯記錄，對此綜觀全卷
    ，反訴被告對自94年4 月起即未再來探視及聯繫反訴原告一
    節不予爭執，因此無庸再調閱通聯記錄之必要。查反訴被告
    實際上並未支付反訴原告任何醫療費或看護費用，以及亦未
    實際照顧車禍後之反訴原告，亦為反訴被告所不爭執，益徵
    此部分事實為實在。尤要者，承前所述，兩造婚姻破綻始於
    反訴原告車禍之前，雖已簽立離婚協議書，但因未及返回高
    雄戶籍地辦理離婚登記，已如前述，顯見反訴原告確無繼續
    維持兩造婚姻之意欲，而目前仍為禁治產人（撤銷禁治產宣
    告案件尚未審結，已如前述甲），是兩造婚姻應已無法再行
    維繫，甚為明確。
四、綜上所述，反訴原告主張民法第1052條第2 項請求法院判決
    兩造離婚，於法有據，應予准許。
丙、據上論結，原告之訴為有理由，反訴原告之訴為有理由，依
    民事訴訟法第78條規定，判決如主文。
中　　華　　民　　國　　94　　年　　12　　月　　2 　　日
                  家事法庭法　官　郭慧珊
正本係照原本作成。
如不服本判決，應於送達後20日內，向本院提出上訴狀。
中　　華　　民　　國　　94　　年　　12　　月　　2 　　日
                          書記官　黃國忠
